【裁判字號】    98,執消債更,11
【裁判日期】    980629
【裁判案由】    更生執行事件
【裁判全文】
臺灣基隆地方法院民事裁定          98年度執消債更字第11號
異  議  人
即  債務人  左念慈
相  對  人
即  債權人  萬泰商業銀行股份有限公司
法定代理人  周榮生
相  對  人
即  債權人  遠東國際商業銀行股份有限公司
法定代理人  洪信德
相  對  人
即  債權人  台北富邦商業銀行股份有限公司
法定代理人  高朝陽
相  對  人
即  債權人  香港商香港上海豐銀行股份有限公司
法定代理人  韋力行
相  對  人
即  債權人  中國信託商業銀行銀行股份有限公司
法定代理人  羅聯福
相  對  人
即  債權人  臺灣新光商業銀行股份有限公司
法定代理人  李增昌
相  對 人
即  債權人  渣打國際商業銀行股份有限公司
法定代理人  麥侃哲
相  對  人
即  債權人  日盛國際商業銀行股份有限公司
法定代理人  陳國和
相  對 人
即  債權人  荷商荷蘭銀行股份有限公司
法定代理人  經天瑞    同上
相  對  人
即  債權人  美商花旗商業銀行股份有限公司
法定代理人  利明
相  對  人
即  債權人  華南商業銀行股份有限公司
法定代理人  李正義
代  理  人  許方如
相  對  人
即  債權人  大眾商業銀行股份有限公司
法定代理人  陳建平
代  理  人  林文華
上列當事人就債務人左念慈聲請消費者債務清理事件提出異議，
本院裁定如下：
    主  文
異議駁回。
    理  由
一、按對於債權人所申報之債權及其種類、數額或順位，債務人
    或其他債權人得自債權表送達之翌日起，監督人、管理人或
    其他利害關係人得自債權表公告最後揭示之翌日起，於10日
    內提出異議，消費者債務清理條例第36條第1項定有明文。
    又前項異議，由法院裁定之，並應送達於異議人及受異議債
    權人，復為同條第2項所明定。
二、本件經本院97年度消債更字第177號民事裁定自民國（下同
    ）97年11月20日中午12時起開始更生程序。債權人均依限於
    97年12月30日前申補報債權，債務人左念慈則對於債權人申
    報之數額提出異議，本件聲明異議意旨略以：
   （一）各債權銀行陳報債權計算之利息利率高達近年利率百
         分之二十不等，均屬過高，且債務人為消費者，而非
         企業經營者，債權銀行以定型化契約條款與消費者訂
         約，使消費者就消費借貸支付顯不相當之利率時，顯
         係乘消費者急迫、輕率、無經驗，且對消費者有重大
         不利益，違反誠信原則而顯失公平，依據民法第74 條
         、第247條之1第4款及依消費者保護法第12條第2項規
         定，本件過高之利率約定條款應認為無效。
   （二）銀行以定型化契約條款除約定遲延利息外，尚有違約
         金條款，無異是期待債務人多多違約，銀行即可更高
         獲利。違約金之約定如屬於損害賠償總額之預定，而
         通常情形遠超過實質之損害時，該約定如以定型化契
         約條款約定時，則違反誠信原則，顯失公允，蓋損害
         賠償總額之預定，係為債權人舉證損害之困難。而非
         使債權人因債務人給付遲延時更有所得，且依據民法
         第206條規定債權人除利息外，不得以其他方法，巧取
         利益。因此，本件債務於履行期屆至後，債權人所請
         求之利息性質應為遲延利息，故債權銀行超過該部分
         之請求，其請求自無理由。
   （三）對於債權人美商花旗商業銀行股份有限公司（下簡稱
         美商花旗銀行）新臺幣（下同）114,254元部分，債務
         人並未積欠該行任何款項，且依財團法人金融聯合徵
         信中心（下簡稱聯徵中心）更生專用回覆書亦未有該
         筆負債，另回覆書上亦記載債務人信用卡已掛失停用
         ：卡片遺失，且未欠任何款項，故對該筆債權提出異
         議。
   （四）對於渣打國際商業銀行股份有限公司（下簡稱渣打銀
         行）之債權部分，渣打銀行於97年4月16日所發予債務
         人之催告書記載尚欠322,644元，且聯徵中心之聯徵資
         料亦僅為323,000元，惟該行迄計算至97年11月20日裁
         定開始更生程序止，不到7個月時間，複利滾利竟然高
         達719, 403元，故特狀聲明異議。
   （五）對於香港商香港上海豐銀行股份有限公司（下簡稱
         豐銀行）之債權金亦高出56,243元，其計算式如何
         ，亦存有質疑。
三、經查：
   （一）就債權人利率過高異議部分：
         按法律行為，係乘他人之急迫、輕率或無經驗，使其
         為財產上之給付或為給付之約定，依當時情形顯失公
         平者，法院得因利害關係人之聲請，撤銷其法律行為
         或減輕其給付。前項聲請，應於法律行為後一年內為
         之，此固經民法第74條定有明文，然而法院得依民法
         第74條第1項之規定撤銷法律行為或減輕給付之判決其
         先決要件，不僅須行為人有利用他人之急迫、輕率，
         或無經驗，而為法律行為之主觀情事，並須該法律行
         為，有使他人為財產上之給付，或為給付之約定，依
         當時情形顯失公平之客觀事實者始足當之（最高法院
         82年度台上字第496號判決意旨參照）。然以銀行之信
         用卡環循利率通常接近年利率20％，此乃社會上一般
         人所熟知，而債務人現為三商美邦人壽保險股份有限
         公司業務經理，故其自具通常之知識能力足以瞭解前
         述前揭事實，並非如債務人所言其係一消費者，對利
         息約定有無對價關係失衡，而屬無經驗之情形。何況
         ，就消費借貸契約利率之約定並未逾民法第205條所載
         最高年利率百分之二十限制，亦無對債務人存重大不
         利益、違反誠信，並顯失公平之情形，是債務人主張
         利率約定過高而有無效之情形，要無足取。
   （二）就債權人違約金約定異議部分：
         按當事人約定契約不履行時，違約金額之約定，為當
         事人基於契約自由、私法自治原則之體現，雙方於訂
         約時，既已盱衡自己履約之意願、經濟能力、對方違
         約時自己所受損害之程度等主、客觀因素，本諸自由
         意識及平等地位自主決定，除非債務人主張並舉證約
         定之違約金額過高而顯失公平，法院得基於法律之規
         定，審酌該約定金額是否確有過高情事及應予如何核
         減至相當數額，以實現社會正義外，當事人均應同受
         該違約金約定之拘束，法院亦應予以尊重，始符契約
         約定之本旨（最高法院92年度台上字第2747號、93年
         度台上字第909號判決意旨參照）。本件債務人異議僅
         言違約金約定，違反誠信原則，加諸債務人負擔顯失
         公允，並未具體指摘出有何顯失公允之處，且債務人
         與各債權銀行就違約金額於合理範圍內為約定，若無
         其他違反法令之情事，基於「契約自由」、「私法自
         治」之原則，法院自不得違背當事人立約之本旨而任
         意干涉增減，是債務人異議債權銀行就違約金部分不
         得請求，顯無理由。
   （三）就美商花旗銀行債權異議部分：
         債務人主張聯徵中心當事人綜合信用報告書上就此債
         權部分記載為0元，故無該筆負債，惟依聯徵中心當事
         人綜合信用報告書資料關於「信用卡戶帳款資訊」欄
         位顯示，該0元係指額度（千元），而額度為信用額度
         ，係發卡機構依持卡人之財務收入狀況、職業、職務
         或與金融機構往來紀錄等信用資料，核給持卡人累計
         使用信用卡所生帳款之最高限額（見聯徵中心出版之
         金融聯合徵信雙月刊第四期第67頁一文），是並非債
         務人積欠信用卡債務為0元，復觀諸該資訊揭示「結帳
         日：97/01/10、發卡機構：花旗銀行、卡片：MASTER
         、循環信用（元）：111563、繳款狀況：全額未繳」
         ，亦足証債務人對美商花旗銀行負有信用卡債務；另
         債務人主張卡片已於93年5月14日因卡片遺失而停用，
         惟美商花旗銀行於98年3月19日函覆本院，謂雖債務人
         卡片曾有遺失過，但已寄發新卡予債務人，經債務人
         持續刷卡消費至95年債務人申請債務協商前夕，並提
         出消費明細帳單為証，且經本院檢視債務人之消費明
         細，見債務人曾於95年8月7日以該MASTER信用卡（卡
         號5520-XXXX-XXXX-1501號）代繳其所有之自小客車（
         車號：AV-3819）交通違規款項新臺幣900元共計二筆
         ，若誠如債務人所言信用卡已經遺失停用，又如何於
         交通部電子公路監理網以一張已經遺失停用失效之信
         用卡進行交通違規款項之線上繳款，顯與常情有違，
         是債務人主張對於美商花旗銀行並無任何負債，顯然
         矛盾，自不足採。
   （四）就渣打銀行債權異議部分：
         渣打銀行於97年8月1日經行政院金融監督管理委員會
         核准，概括承受美商美國運通銀行股份有限公司台北
         分公司（下稱美國運通銀行）在台全部資產、相關業
         務及一切權利義務，有渣打銀行所提出之行政院金融
         監督管理委員會97年7 18月2金管銀（四）字第
         09740003110號函等件影本為證，是渣打銀行向本院為
         更生債權申報，除申報債務人原對於渣打銀行信用卡
         及信用貸款債權各一筆外，亦同時申報債務人原對於
         美國運通銀行之信用貸款一筆，復觀諸債務人於聲請
         更生時所提出債權人清冊，亦載有對美國運通銀行之
         債權（數額為227,000元），是債務人對於渣打銀行之
         債權異議，實係因銀行合併，有所誤解而致。
   （五）就豐銀行債權異議部分：
         查聯徵中心信用記錄係由各家銀行自行通報特殊信用
         狀況，而非直接連結各銀行帳務系統取得資訊，致常
         有因銀行未即時通報而令債務人申調聯徵信用記錄報
         告與事實有誤差之情事。故聯徵中心於所提供之各項
         回覆書中均會提醒債務人『以下所揭露之各金融機構
         實物擔保與無實物擔保債權金額係各家金融機構自行
         報送，已轉逾期/呆帳之債權金額僅報送至轉逾期/單
         帳日止，其實際債權金額仍回歸個別債權金融機構依
         契約、民法及實際還款情形自行認定』、『又相關債
         務餘額資料係由各該債權金融機構所曾報送之資料彙
         整統計而得，債務人如對目前實際債務餘額存有疑義
         者，敬請再洽債權金融機構確認』、『本中心信用報
         告所示信用資料僅供申請人參考，不能等同或證明資
         料當事人於全體金融機構實際存在之所有金融負債（
         含保證）情形。申請人為任何決定時，請勿以本信用
         報告為唯一依據』。則債務人所提出之聯徵中心文件
         僅供參考，實際是否欠款仍應向各金融機構查詢始能
         確定，是豐銀行遵期向本院申報包括本件於97年11
         月20日裁定開始更生程序前（即至97年11月19日止）
         屬於更生債權之本金（192,408元、590,731元）、利
         息（22,586元、30,968元，利率分別為19.929％、8.9
         ％）等之債權總額，並無不合。
四、綜上所述，異議人即債務人所為異議為無理由，應予駁回，
    爰裁定如主文。
中    華    民    國    98    年    6     月    29    日
                  民事庭司法事務官
上為正本係照原本作成。
本件不得抗告，如不服本裁定，應於裁定送達後10日內，以書狀
向本院司法事務官提出異議。
中    華    民    國    98    年    7     月    1     日
                        書  記  官  黃筱雯

司法院資訊處製作；財團法人民間司法改革基金會備份。
